【裁判字號】    98,保險上易,19
【裁判日期】    981124
【裁判案由】    債務不履行損害賠償
【裁判全文】
臺灣高等法院民事判決              98年度保險上易字第19號
上  訴  人  華銳國際運通股份有限公司
法定代理人  乙○○
訴訟代理人  趙元昊律師
複代理人    許瑞榮律師
被上訴人    明台產物保險股份有限公司
法定代理人  甲○○
訴訟代理人  黃智絹律師
上列當事人間請求債務不履行損害賠償事件，上訴人對於中華民
國98年6月18日臺灣士林地方法院98年度保險字第2號第一審判決
提起上訴，本院於中華民國98年11月10日言詞辯論終結，判決如
下：
    主    文
上訴駁回。
第二審訴訟費用由上訴人負擔。
    事實與理由
一、查被上訴人之法定代理人已於民國（下同）98年9月9日由池
    田克朗變更為甲○○，此有公司變更登記表在卷可稽（見本
    院卷第46頁），則甲○○依民事訴訟法第175條第2項規定聲
    明承受訴訟，尚無不合，應予准許。
二、本件被上訴人起訴主張：訴外人昶伸電子股份有限公司（以
    下簡稱昶伸公司）於民國（下同）96年11月21日將出售予訴
    外人中國深圳市FrankLin -Universal-Corp.（以下簡稱
    FrankLin公司）之電子元件（IC晶片）乙批共3箱（以下簡
    稱系爭貨物），重量40公斤，予委由上訴人運送。詎系爭貨
    物因上訴人之履行輔助人即深圳市華鴻物流有限公司（下稱
    深圳華鴻公司）之疏失而遭竊，系爭貨物已於運送中滅失，
    昶伸公司因此受有美金58,300元（折合新臺幣約1,935,560
    元）之損害。上訴人與昶伸公司既已簽訂運送契約，對於系
    爭貨物之裝載、卸載、堆存、保管、運送及看守理應盡善良
    管理人之注意義務，確保系爭貨物不致毀損、滅失，並應將
    貨物完好交付予FrankLin公司，否則即應對貨物之滅失負賠
    償責任。惟系爭貨物因上訴人履行輔助人之重大過失而全部
    滅失，上訴人自應負債務不履行之損害賠償責任。被上訴人
    為系爭貨物之保險人，已依與昶伸公司間之保險契約賠付昶
    伸公司因系爭貨物滅失所生之損害，且受讓昶伸公司對上訴
    人之權利，爰依保險代位及債權讓與之規定請求上訴人賠償
    發票金額所載之貨物損失新臺幣883,245元，如法院認上訴
    人賠償之幣別應為美金，則請求上訴人賠償美金26,500元等
    語；先位聲明求為判決：上訴人應給付被上訴人新臺幣
    883,245元，及自起訴狀繕本送達翌日起至清償日止，按年
    息5%計算之利息。備位聲明求為判決：上訴人應給付美金
    26,500元及自起訴狀繕本送達翌日起至清償日止按年息百分
    之五計算之利息。並陳明願供擔保，請准宣告假執行。
三、上訴人則以：昶伸公司與上訴人簽訂運送契約時，僅告知系
    爭貨物總重量為40公斤，上訴人無從得知其實際內容及價值
    ，被上訴人未詳加調查，僅憑保險實務認定昶伸公司因此受
    有美金58,300元之損害，並據以對上訴人求償，實有未洽。
    又上訴人承運之際，公司承辦人員黃耀琛已就系爭貨物如有
    毀損、滅失，上訴人公司之賠償額設有上限，即1公斤美元
    20元乙節，明確告知昶伸公司經辦人員，經昶伸公司同意，
    並載明於運送單背面，故縱認上訴人須就系爭貨物滅失負損
    害賠償責任，上訴人亦得主張責任限制，而不得逾800美元
    ，且昶伸公司尚未給付運費新台幣8,400元，亦應扣除之等
    語，資為抗辯。
四、原審判決：上訴人應給付被上訴人美金26,249.8元及自97年
    12月30日起至清償日止按年息百分之五計算之利息，並以供
    擔保為條件，為准、免假執行之宣告，而駁回被上訴人其餘
    之訴。上訴人不服提起上訴，其上訴聲明為：(一)原判決不利
    上訴人部分廢棄。(二)上開廢棄部分，被上訴人在第一審之訴
    及其假執行之聲請均駁回。(三)第一、二審訴訟費用由被上訴
    人負擔。被上訴人就其敗訴部分，未據聲明不服，此部分己
    告確定，其於本院答辯聲明為：上訴駁回，第二審訴訟費用
    由上訴人負擔。
五、本件經依民事訴訟法第463條、第270條之1第1項第3款規定
    ，整理兩造不爭執事項並協議兩造簡化爭點為：
（一）兩造不爭執事項：
  １、上訴人確曾因系爭貨物之運送與昶伸公司簽訂運送契約。
  ２、系爭貨物全部於96年11月23日晚間至24日早上之間，在深
      圳華鴻公司機場之辦公室遭竊，致買受人FRANKLIN富蘭克
      林公司未收到系爭貨物
  ３、被上訴人與昶伸公司就系爭貨物簽訂有保險契約，昶伸公
      司為被保險人，被上訴人已給付昶伸公司理賠款美金
      58,300元，並已將其對於上訴人之權利讓與被上訴人。
（二）兩造爭點：
  １、本件昶伸公司委託上訴人運送之貨物為何？
  ２、本件上訴人得否主張單位責任限制？
  ３、被上訴人得請求賠償之金額為何？
六、茲就上開爭點，析述本院得心證之理由如下：
（一）本件昶伸公司委託上訴人運送之貨物為何？
  １、按當事人主張有利於己之事實，就其事實有舉證之責任，
      民事訴訟法第277條定有明文。又事實有常態與變態之分
      ，其主張常態事實者無庸負舉證責任，反之，主張變態事
      實者，則須就其所主張之事實負舉證責任（最高法院86年
      度台上字第891號判決意旨參照）。查訴外人昶伸公司就
      系爭交付上訴人運送之貨物所開立之Invoice（商業發票
      ）載明貨物內容為：「編號：SM170RF-AD、品名：48-LQF
      7*7、數量：30,000pcs、單價（美金）：1.4、金額：
      42,000」、及「編號：UM360T PLO1、品名：Micron VGA
      Mi360soc with TPLCC Agrade K82 8*8MM、數量：
      10,000pcs、單價（美金）：1.1、金額：11,000」，有該
      商業發票在卷可稽（見原審卷第43、83頁），核與而昶伸
      公司之出口報單及被上訴人公司出具之保單上所載系爭貨
      物之內容相符，此有出口報單、空運貨物保險單在卷可資
      比對（見原審卷72、73、84頁）。且「（問：昶伸找華銳
      運送時，是和哪一位談的？）我和黃耀琛談的，我告訴黃
      耀琛是運送IC，問他運送費用若干？黃說1公斤運費230元
      」等語，已據證人即昶伸公司員工黃伊秀證述在卷（見原
      審卷第93頁背面），證人黃耀琛亦證稱「我是和昶伸公司
      黃秀伊談的，她說要運送IC到大陸，要我報價」等語（見
      原審卷第60頁背面），足見昶伸公司自始即係為運送IC晶
      片而向上訴人洽談託運。參諸運送貨品與發票所載之內容
      相符為屬常態，且昶伸交付系爭貨物託上訴人運送時，並
      不能預見系爭貨物將於運送途中遭竊滅失，衡情亦無為虛
      偽記載之可能，則被上訴人主張昶伸公司交付上訴人運送
      之系爭貨物為如上開發票、出口報單及空運貨物保險單所
      載之電子元件，應為可取。
  ２、上訴人雖以其昶伸公司交付運送時並未告知貨物內容，其
      亦未開箱核對清點昶伸公司之文件與箱內貨物是否相符，
      商業發票為昶伸公司自行製作，昶伸公司交付貨物予上訴
      人時，被上訴人並未在場，公證報告鑑定人亦未見到貨物
      ，上開文件均不能證明系爭貨物確如發票及出口報單等文
      件所載云云。惟查，運送貨品與發票所載之內容相符為常
      態，上訴人如抗辯運送貨品與發票所載內容不符，則依首
      揭說明，自應就此變態事實負舉證之責，上訴人未據舉證
      ，空言抗辯昶伸公司託運之貨品非如上開發票及出口報單
      所載，已非可取。且系爭貨物之出口係委託上訴人報關，
      在報關前昶伸公司曾提供發票予上訴人，則上訴人對於昶
      伸所託運貨物之品名、型號、數量及價格，應知之甚稔，
      上訴人如對貨物內容有所質疑，理應於接受貨物時拆箱確
      認。上訴人所提上訴人公司使用之提單背面亦記載「為增
      加託運物品及運送之安全性或政府機關要求下，本公司必
      要時有權開箱檢驗託運物品」（見本院卷第41頁），上訴
      人於收受貨物時，既不為清點核對，則運送貨物內容與發
      票所載不符之危險，自應由上訴人自行承擔。
（二）本件上訴人得否主張單位責任限制？
  １、按「運送人交與託運人之提單或其他文件上，有免除或限
      制運送人責任之記載者，除能證明託運人對於其責任之免
      除或限制明示同意外，不生效力」，民法第649條定有明
      文。準此，運送人主張免除或限制責任者，須運送人交付
      託運人之提單或文件上有免除或限制責任之記載，且託運
      人明示同意免除或限制運送人之責任，始得主張。本件上
      訴人雖主張其承運時其承辦人員黃耀琛已告知昶伸公司有
      賠償上限載於運送單背面，昶伸公司如不接受，可以委託
      其他公司運送，昶伸公司已明確同意接受，其得主張單位
      責任限制云云，惟為被上訴人所否認。查證人黃耀琛雖證
      稱：「我是和昶伸公司黃伊秀談的，她說要運IC到大陸，
      要我報價，我說1公斤大約240元，黃擔心貨物損壞或貨物
      不見了，該怎麼辦？我說提單後面都有條款，萬一貨物不
      見了，不管是什麼貨物1公斤賠償美金20元，這是IATA 國
      際貨運組織規定的，不管重量多少，不管貨品是何，香港
      大陸最高賠償1百元港幣，原證一是提單，也是運送契約
      ，昶伸的經辦要簽名才能出貨，這份提單有5聯，客人昶
      伸有留底聯，華銳有2份，貨物上貼2份。」、「黃說如果
      真的出事情，這樣賠償不划算，我說1公斤240元，成本是
      210元，每公斤我只賺30元，叫我全賠並不公平，我建議
      她去投保保險，我問她要否報關，她說要，我說如果要華
      銳運貨的話，賠償金額就是這樣，她同意。我記得提單上
      黃有簽名」、「我有指給她看（責任限制）在哪一條項，
      她有看」等語（見原審卷第60至61頁），惟證人黃伊秀則
      證稱：「昶伸是IC代理商，我們的顧客之一CORETECH公司
      從96年5月起指定貨物由華銳運送，只有CORETECH公司指
      定由華銳運送」、「系爭貨物是我們要出貨給FRANKLIN
      富蘭克林公司，運費、保費是昶伸公司出，是我們第一次
      自行指定由華銳運送」、「我和黃耀琛談的，我告訴黃耀
      琛是運送IC，問他運送費用若干？黃說1公斤運費230元，
      我沒有問他出險時如何賠償。是我自行投保，不是他叫我
      保險的」、「CORETECH公司指定運送時，我是打電話給華
      銳，請華銳來提貨，並傳真發票及PACKING（即裝箱單）
      給華銳，華銳會來提貨，我那時沒有問理賠的事。本公司
      出貨給CORETECH公司時，是直接請華銳拉走。這次本公司
      另外自己出貨給FRANKLIN富蘭克林公司時，我沒有看到提
      單，因為沒有提單，所以請華銳代開單，晚上11點華銳傳
      真提單過來，只有傳真正面過來，我沒有看過提單背面」
      、「提單簽名是黃耀琛於出事後（具體日期我忘記了），
      我跟他要提單，他叫我填出貨那天的日期，並叫我簽名。
      我簽的不是第6頁的文件，我簽的文件形式上與第6頁一模
      一樣，但上面蓋有「代開單」字樣。我簽名是簽在「寄件
      人簽字」欄內。第6頁文件上面的日期不是我寫的。「代
      開單」的印章是蓋在文件中間偏右的地方。黃耀琛所言不
      實在，我們詢價都是用電話問運費，因為被告公司把貨物
      弄丟了，所以我們沒有付這次運費。黃耀琛沒有告訴我每
      公斤只賠20元，因為IC單價很高，所以我們有保險」等語
      （見原審卷第93至94頁），其二人就有無約定限制責任乙
      節，所證並不相符。而上訴人確於96年11月21日22時45分
      始傳真蓋有「代開單」之提單予昶伸公司，有提單影本在
      卷可稽（見本院卷第65頁），提單既係上訴人事後始代開
      單及傳真予昶伸公司，證人黃耀琛證稱有指給證人黃伊秀
      看提單上責任限制之約定，應非事實，難認黃耀琛所證已
      告知黃伊秀上訴人公司只負限制責任，並經其表示同意之
      證言為真實可採。而依證人黃伊秀所證，本件係昶伸公司
      第一次託上訴人運送，前此僅係依客戶CORETECH公司指示
      交付貨物予上訴人，亦難認昶伸公司知悉上訴人提單背面
      載有限制責任條款，上訴人抗辯其僅負限制責任，並無足
      取。
（三）被上訴人得請求賠償之金額為何？
  １、按「運送物有喪失、毀損或遲到者，其損害賠償額，應依
      其應交付時目的地之價值計算之」民法第638條第1項定有
      明文。惟此項規定之目的，係在減輕運送人之責任，故債
      權人請求賠償之金額若低於貨物應交付時目的地之價值，
      即與民法第638條第1項之立法目的無違。又按所謂應交付
      時目的地之價值，固係指到港貨物完好之市價而言，一般
      包括成本、保險、運費、關稅、管理費用及合理利潤在內
      。然衡以出口貨物之出口價格原則上較目的地相同貨物之
      市場價格便宜，乃為常態，原審以上訴人出口系爭貨物至
      目的地之銷售價格，一般係以在台灣購買之成本加上運送
      、關稅等費用後，再加上其應有之利潤計算，核無不合（
      最高法院98年度台上字第230號判決意旨參照）。而衡之
      交易常情，出口價格通常較目的地之價格為低，蓋若非如
      此目的地之廠商即無自出口地進口之必要與實益，出口價
      格既較目的地既相同貨物市場上之價格便宜，則債權人請
      求運送人賠償以出口價格計算之損害，即難認與民法第
      638條第1項規定有違。查本件依商業發票之記載，系爭貨
      物之售價為美金53,000 元，貿易條件為CIF，即售價除貨
      物本身價格外，尚包含運費及保險費（見原審卷第43頁）
      ，而系爭貨物之離岸價格（即FOB價格）為美金52,695元
      、運費為美金65元、保險費為美金240元，合計美金
      53,000元，有出口報單在卷足憑（見原審卷第72頁），則
      被上訴人主張系爭貨物之出口價格為美金53,000元，應可
      信取。
  ２、上訴人雖否認系爭發票之真正，惟該發票記載之貨物品名
      、型號、數量、價格均與出口報單相同，而出口報單上所
      載貨物品名、型號、數量、價格均為上訴人所填載，上訴
      人否認系爭發票之真正，尚非可取。又系爭貨物於運送途
      中全部喪失，有偉林國際公證行有限公司出具之公證報告
      ，及深圳市華鴻物流有限公司出具之貨物遺失證明在卷可
      稽（見原法院促字卷第7至11頁、原審卷第76至80頁、第
      42頁），而依系爭商業發票及出口報單所載，系爭貨物之
      出口價格為美金53,000元，則被上訴人依其與昶伸公司所
      訂保險契約之約定，賠付昶伸公司美金58,300元（見原法
      院促字卷第12頁、原審卷第73頁、第63頁、第84頁、第
      112頁），即無不合。而昶伸公司已將其對於上訴人之權
      利讓與被上訴人，另受貨人FRANKLIN公司亦將該公司因系
      爭貨物滅失而對上訴人取得之全部權利讓與被上訴人，此
      有損害賠償∕代位求償收據及授權書暨權利轉讓同意書在
      卷足憑（見原法院促字卷第12、13頁、原審卷第81、82頁
      ），則被上訴人本於保險代位及債權讓與之法律關係，請
      求上訴人賠付依發票金額一半計算之損害即美金26,500元
      ，即非無據。
  ３、惟按運費及其他費用，因運送物之喪失、毀損，無須支付
      者，應由前項賠償額中扣除之，民法第638條第2項定有明
      文。而本件昶伸公司因系爭貨物被竊，實際上並未支付運
      費等情，已據證人黃伊秀證述在卷（見原審卷第94頁），
      而本件運費為新台幣8,400元，依起訴時台灣銀行美金現
      金賣出匯率33.572（見原審卷第126頁）計算，折合美金
      250.2元，為兩造所不爭，則經扣除後，被上訴人可請求
      之賠償金額計為美金26,249.8元。
七、綜上所述，本件被上訴人主張訴外人昶伸公司交付上訴人託
    運之系爭貨物，全部被竊滅失，上訴人應負損害賠償責任，
    為可採，上訴人所辯均為無可取。從而，被上訴人依保險代
    位及債權讓與之法律關係，請求上訴人給付美金26,249.8元
    及自起訴狀繕本送達翌日，即97年12月30日起至清償日止按
    年息百分之五計算之利息，為有理由，應予准許。逾此所為
    請求，為無理由，應予駁回。是則原判決就上開應准許部分
    ，為被上訴人勝訴之判決，並以供擔保為條件，為准、免假
    執行之宣告，於法並無不合。上訴意旨就此部分指摘原判決
    不當，求予廢棄改判，為無理由，應予駁回其上訴。
八、本件事證已臻明確，兩造其餘之攻擊防禦方法及所提證據，
    經審酌後認均無礙判決之結果，爰不予一一論述。
九、據上論結，本件上訴為無理由，依民事訴訟法第449條第1項
    、第78條，判決如主文。
中    華    民    國    98    年    11    月    24    日
                    民事第三庭
                        審判長法  官  林敬修
                              法  官  吳青蓉
                              法  官  張靜女
正本係照原本作成。
不得上訴。
中    華    民    國    98    年    11    月    25    日
                              書記官  蕭麗珍

司法院資訊處製作；財團法人民間司法改革基金會備份。
